【裁判字號】    97,訴,462
【裁判日期】    980605
【裁判案由】    違反商業會計法等
【裁判全文】
臺灣士林地方法院刑事判決
公  訴  人  臺灣士林地方法院檢察署檢察官
被      告  甲○○
選任辯護人  郭承昌律師
上列被告因違反商業會計法等案件，經檢察官提起公訴（96 年
度偵緝字第584 號）及更正犯罪事實（97年12月8 日起訴補充理
由書），本院判決如下：
    主  文
甲○○無罪。
    理  由
壹、公訴意旨略以：詳如附件。
貳、程序方面：按被告以外之人於審判外之陳述，雖不符前4 條
    之規定，而經當事人於審判程序同意作為證據，法院審酌該
    言詞陳述或書面陳述作成時之情況，認為適當者，亦得為證
    據。當事人、代理人或辯護人於法院調查證據時，知有第15
    9 條第1 項不得為證據之情形，而未於言詞辯論終結前聲明
    異議者，視為有前項之同意，刑事訴訟法第159 條之5 定有
    明文。查證人即國稅局稅務承辦人員劉幸珍於偵查中所為之
    證述，乃被告以外之人於審判外之陳述，然前開證人之證述
    ，業經檢察官、被告及辯護人於本院民國（下同）97年5 月
    14日準備程序當庭表示不爭執其證據能力，並於本院98年3
    月10日及同年5 月19日審理期日進行調查證據時不爭執其證
    據能力，而本院考量前開證人於偵查證述時均有全程錄音，
    所述亦屬其業務承辦之事項，亦無證據證明有受到任何強暴
    、脅迫或其他不正方法所為之證述，因而認前開證人於偵查
    中證述之內容有證據能力。
參、得心證之理由
一、按犯罪事實應依證據認定之，無證據不得認定其犯罪事實；
    不能證明被告犯罪者，應諭知無罪之判決，刑事訴訟法第15
    4 條第2 項、第301 條第1 項分別定有明文。又按刑事訴訟
    法第161 條第1 項規定檢察官就被告犯罪事實，應負舉證責
    任，並指出證明之方法。對於其所訴之被告犯罪事實，應負
    提出證據及說服之實質舉證責任，倘所提出之證據，不足為
    被告有罪之積極證明，或其闡明之證明方法，無從說服法官
    以形成被告有罪之心證，基於無罪推定之原則，自應為被告
    無罪判決之諭知。而所謂認定犯罪事實之證據，係指足以認
    定被告確有犯罪行為之積極證據而言，如未發現相當證據，
    或證據不足以證明，自不能以推測或擬制之方法，以為裁判
    基礎（最高法院40年臺上字第86號判例要旨參照）。另認定
    犯罪事實所憑之證據，雖不以直接證據為限，間接證據亦包
    括在內；然而無論直接或間接證據，其為訴訟上之證明，須
    於通常一般之人均不致有所懷疑，而得確信其為真實之程度
    者，始得據為有罪之認定，倘其證明尚未達到此一程度，而
    有合理之懷疑存在時，事實審法院復已就其心證上理由予以
    闡述，敘明其如何無從為有罪之確信，因而為無罪之判決，
    尚不得任意指為違法（最高法院76年臺上字第4986號判例要
    旨參照）。
二、公訴人認被告甲○○涉嫌違反稅捐稽徵法第43條第1 項之幫
    助逃漏稅捐罪及修正前商業會計法第71條第1 款之罪，無非
    以證人即財政部臺北市國稅局承辦人員劉幸珍之證述，國稅
    局就起訴補充理由書附表（下簡稱附表）列舉公司所為之相
    關查核報告書，附表所列公司之虛開統一發票之張數、金額
    、逃漏稅捐金額及附表所列之證據清單為其主要論據。然訊
    據被告固坦承為羅佛利國際有限公司（下簡稱羅佛利公司）
    之登記負責人，惟矢口否認有何虛開發票及幫助逃漏稅捐之
    犯行，堅稱：自84年間迄今均在新光人壽公司擔任業務工作
    ，茲因新光人壽公司主管戊○○之子鄭楷平於93年間告知投
    資法拍屋買賣收入甚豐，並介紹從事法拍事業之丁○○（又
    名邱于娟）會計師，茲因心動獲利甚佳而同意投資，先後交
    付貸款600 萬元予鄭楷平作為投資款，嗣經鄭楷平告知因被
    告名下無公司較容易申請通過以及相關稅金問題，故同意獨
    自擔任羅佛利公司董事及登記負責人，93年7 月公司成立後
    僅去過公司1 次，此外均係由鄭楷平、丁○○實際經營負責
    ，且未曾分配過公司盈餘，對於公司職員、會計帳冊、經營
    狀況均不瞭解等語。
三、經查：
  (一)被告於94年3 月起至10月間擔任羅佛利公司之登記負責人，
    附表所列公司持有羅佛利公司於前開期間所出具如附表所示
    之統一發票，並持之作為進項憑證以申報扣抵應納之營業稅
    額而逃漏營業稅捐等情，乃被告所不否認，並有臺北市政府
    97年10月9 日以府產業商字第09 790097200號函檢送商業管
    理處保管之羅佛利公司登記案卷；財政部臺北市國稅局檢送
    羅佛利公司稽查報告書所附之分析報告、專案申請調檔統一
    發票查核清單、進銷項查詢、營業稅稅籍資料查詢結果、營
    業稅申報書等資料（95年度他字第2541號卷第3 至105 頁）
    ，國稅局檢送附表所列公司之查核報告、移送書、公司負責
    人因以羅佛利公司出具之統一發票作為進項憑證逃漏營業稅
    捐之違章事實為國稅局處分之處分書資料、同意繳清稅捐及
    罰鍰之承諾書、統一發票、出貨單、簽收回單、支票、進銷
    項明細、公司負責人談話紀錄、營業稅稅籍資料、羅佛利公
    司出具之統一發票明細查詢等資料（97年度蒞字第5010 號
    卷第81至108 頁、第118 至378 頁）在卷可稽，而堪信為真
    實。
  (二)然被告是否實際參與經營羅佛利公司，而明知無銷貨之事實
    ，卻以羅佛利公司之名義出具統一發票予附表所示公司，幫
    助附表所示公司逃漏營業稅捐一節乃本院應審究之事項。查
    被告於94年間在新光人壽保險公司任職，每天上下班打卡時
    間為上午8 時30分及下午4 時30分，差勤正常，此有新光人
    壽公司97年5 月29日以（97）新壽法務字第0564號函檢送之
    被告94年全年度員工出勤卡、薪資資料（本院卷第18至41頁
    ），衡諸被告工作時間及受雇身分，應無法於上班時間內分
    身經營管理羅佛利公司之營業狀況。
  (三)又質之證人即被告之直屬主管，亦即案外人鄭楷平母親戊○○到庭證稱：我與被告是直接隸屬的主管、部屬關係，彼此
    感情很好，約3 年半前證人乙○○與鄭楷平是男女朋友，當
    時我經由鄭楷平介紹認識丁○○，當初鄭楷平原本要去新光
    人壽公司上班，但丁○○介紹鄭楷平去從事法拍屋買賣，我
    與丁○○一同去看她標下的法拍屋2 、3 間後，確定丁○○
    從事法拍屋買賣，就放心鄭楷平向丁○○學習從事此行業，
    也曾聽聞鄭楷平說過法拍屋買賣獲利不錯，去看法拍標的物
    時，曾請被告陪同前往看過2 間房子，我事前不清楚被告有
    無與鄭楷平成立羅佛利公司或者貸款投資法拍屋買賣等情，
    是發生事情後，被告才告訴我她與鄭楷平的公司出事了等語
    明確，查證人戊○○係案外人鄭楷平之母親，所為證述應無
    故意袒護被告之必要，由其所述可知93年、94年間，鄭楷平
    確實與丁○○從事法拍屋買賣業務，再參以被告係經證人戊○○介紹進入新光人壽公司服務10餘年，又係上下直屬關係
    ，平日情誼良好，而鄭楷平乃證人戊○○之子，基於彼此情
    感、信賴關係，而信服鄭楷平之遊說並未違背經驗法則，因
    此，被告堅稱經鄭楷平遊說投資成立羅佛利公司經營法拍屋
    買賣業務一情，誠屬可信。
  (四)復稽之證人即羅佛利公司成立時在任之職員乙○○於本院審
    理時證稱：93、94年間我與鄭楷平是男女朋友，在羅佛利公
    司成立前，就知道該公司是為經營法拍屋買賣而成立，我於
    93 年7月間至羅佛利公司就職，當時公司是專門經營法拍屋
    業務，公司負責人是被告，是鄭楷平告知我的工作內容是業
    務，我進入公司是為學習法拍屋買賣，鄭楷平去哪我就跟著
    去，都是去聽他談房子的事情，如果沒事就在公司裡面沒做
    什麼，我任職期間，實際在羅佛利公司任職的人有我與己○○，我弟弟丙○○、林啟弘有以羅佛利公司投保勞、健保，
    但未實際任職，我後來因沒有學到什麼就離職，法拍屋業務
    是由鄭楷平擔任中間聯絡人，丁○○是會計師也專門作法拍
    屋買賣，羅佛利公司除經營法拍屋業務外，聽鄭楷平與朋友
    聊天提到要做石灰生意，但不知道後來有沒有做，羅佛利公
    司之會計或財務實際負責人應該是鄭楷平，所有公司相關營
    業都要經過鄭楷平同意，鄭楷平沒有特定職稱，我沒看過被
    告來公司查帳或作帳，任職期間見過被告好幾次，見面地點
    都是在車上或外面咖啡廳，不曾看過被告來過公司，每次見
    面都有鄭楷平還有我，見面時被告都與鄭楷平討論買房子或
    標的物在何處之事，也有實地去看房子等語明確，並有中央
    健康保險局臺北分局97年6 月2 日健保北承一字第09700344
    78號函檢送之羅佛利公司員工全民健康保險資料、勞工保險
    局97年10月13日保承資字第09710335570 號函檢送之被保險
    人名冊各1 份在卷可佐（本院卷第41至42頁、第115 至133
    頁）。查證人乙○○與鄭楷平係前男女朋友關係，與被告只
    有數面之緣，並無迴護被告之動機，而觀之其證述有關鄭楷
    平係與丁○○在從事法拍屋買賣業務，鄭楷平於羅佛利公司
    成立後，乃實際負責人，而公司業務主要經營法拍屋買賣等
    語，除與證人戊○○前開證述相符外，亦核與證人劉幸珍於
    偵查中證述時所提出之財政部臺灣省北區國稅局臺北縣分局
    95年9 月15日北區國稅竹縣三字第0950005678號函所附之查
    核報告指出曾與羅佛利公司交易往來之案外人嵩祥工業社負
    責人到局說明時證稱係與鄭楷平（誤載為庚○○）接洽，而
    於94年9 至10月取得羅佛利公司所出具之統一發票等情（97
    年度蒞字第5010號卷第84頁）相仿，益證鄭楷平應為羅佛利
    公司之實際負責人無訛，因此，被告堅稱經鄭楷平遊說同意
    投資羅佛利公司經營法拍屋買賣業務，鄭楷平乃羅佛利公司
    之實際負責人，被告僅登記之名義負責人且其所知悉之公司
    營業項目僅為法拍屋買賣等情，亦堪信為真實。
  (五)雖依羅佛利公司登記資料所載之公司營業項目中並不包含法
    拍屋買賣一項，但考之羅佛利公司實際業務從事者即證人乙○○所證，可證羅佛利公司之實際經營項目確為法拍屋買賣
    ，故尚難以公司登記營業項目與被告所辯不同，即認被告前
    開抗辯不可採信。至附表所示之有象公司簽發予羅佛利公司
    之支票背面，均有「甲○○」之簽名（97年度蒞字卷第5010
    號卷第180 至188 頁），然觀之前開支票背面之「甲○○」
    簽名之筆畫順序、字體外觀顯然均非出自同一人之手，以目
    視觀之，亦與被告於偵查中及本院歷次準備程序筆錄之簽名
    字跡迥異，益證被告應無實際經營羅佛利公司一情非虛，否
    則何以其自行在支票背面之簽名俱不相同，因此，不能以前
    開支票背面有「甲○○」之簽名即遽認被告有實際參與羅佛
    利公司之經營至明。
  (六)復查羅佛利公司之登記營業項目中並不包含廣告、招牌業務
    ，證人乙○○亦證稱：羅佛利公司未經營廣告、招牌的業務
    ，未販售LCD 或是電子產品，亦無庸叫貨，因為沒有在賣貨
    ，任職期間亦未與附表所列公司有任何業務接洽或交易等語
    明確，而羅佛利公司出具予附表所示公司之統一發票、出貨
    單、契約書、買賣合約書中，交易品名卻有標示箱鐵架、LC
    D 、電子產品等貨品（97年度蒞字第5010號卷第165 至173
    、255 至277 頁），則被告雖擔任羅佛利公司之登記負責人
    ，但未實際負責經營公司業務及會計帳務，已見前述，其對
    於公司與附表所示公司之實際交易狀況應無從知悉，況前開
    交易內容亦與被告所認知之法拍屋買賣內容迥異而無從預見
    ，是以，被告既無從知悉羅佛利公司與附表所列公司之實際
    交易情況，如何開立不實統一發票並幫助逃漏稅捐之情。
  (七)此外，財政部臺北市國稅局97年10月13日財北國稅審三字第
    0970089380號函及財政部臺北市國稅局士林經徵所97年12月
    2 日財北國稅士林營業字第0970018591號函覆羅佛利公司93
    年9 月起分別向國稅局北投、士林稽徵所及臺中印刷廠購買
    統一發票，並檢送明細表及請購單到院（本院卷第112 至11
    4 、151 至160 頁），然觀之前開請購單僅有被告之印章，
    而被告亦不否認有將公司大小章交由鄭楷平處理法拍屋業務
    ，況領取統一發票乃公司經營必要之業務行為，故無法依此
    證明被告有實際經營羅佛利公司之事實。
  (八)綜上各節，公訴人認被告所涉犯行所憑之證據，經本院調查
    結果並無法證明被告有實際經營羅佛利公司，而明知與附表
    所列公司之實際交易內容，並開立內容不實之統一發票以幫
    助附表所列公司逃漏營業稅捐等情，至被告聲請傳訊證人鄭
    楷平、丁○○等人證，因證人鄭楷平滯留大陸迄未返回臺灣
    ，以致無法傳拘到院，業據證人戊○○證述明確，又證人丁○○經查無此姓名及真實年籍者，而無從傳訊，此外，復無
    其他積極證據可資證明被告有公訴人所指犯行，則按犯罪事
    實應以證據為其認定基礎，如積極證據不足以證明被告犯罪
    ，而依調查所得資料，在一般生活經驗上尚非不得另為其他
    有利被告之推定，本於罪疑惟輕法則，應依法為無罪判決之
    諭知。
四、據上論斷，應依刑事訴訟法第301 條第1 項判決如主文。
五、案經檢察官簡志龍到庭執行職務。
中    華    民    國    98    年    6     月    5     日
                  刑事第三庭審判長法  官  杜惠錦
                                  法  官  陳美彤
                                  法  官  黃欣怡
以上正本證明與原本無異。
如不服本判決，應於收受送達後10日內向本院提出上訴書狀，其
未敘述上訴之理由者並得於提起上訴後20日內向本院補提理由書
（均須按他造當事人之人數附繕本）。
                                  書記官  陳慧玲
中    華    民    國    98    年    6     月    5     日


司法院資訊處製作；財團法人民間司法改革基金會備份。
